---
title: "Utilisation de case_when dans dplyr : cas des variables facteurs"
author: "Antoine"
date: "??/??/????"
output: 
  html_document:
    toc: true
    keep_md: true
---

```{r setup, include=FALSE}
knitr::opts_chunk$set(echo=TRUE, message=FALSE, warning=FALSE)

library(dplyr)


set.seed(123)  # pour la reproductibilité

df <- tibble::tibble(
  id     = 1:200,
  groupe = sample(c("A", "B", "C"), size = 200, replace = TRUE),
  var1 = sample(c(10:30, NA), size = 200, replace = TRUE),
  statut = factor(sample(c("ok", "ko", NA), size = 200, replace = TRUE))
)

```


Le verbe `case_when` est un __incontournable du traitement de données avec `dplyr`__. Il permet de créer une variable conditionnellement à une ou plusieurs variables existantes. Sa syntaxe est __très lisible et permet à votre code de rester clair__. Cependant, vous avez peut-être déjà eu quelques __problèmes de compatibilité avec les variables facteurs__. Dans cette note, on vous présente ce verbe bien pratique de `dplyr`, ses nouveautés et comment __l'utiliser pour créer directement des variables facteurs__. 

# Syntaxe de case_when dans dplyr et différences avec if_else   

Pour cet article, nous nous reposons sur un dataset complètement fictif qui a la structure suivante :  

```{r echo=FALSE}
str(df)
```

Vous pouvez retrouver le code ayant servi à le générer sur [le dépôt des notes de blog de Statoscop](https://github.com/Statoscop/notebooks-blog).  

Le verbe `case_when` comporte plusieurs différences avec `if_else`, mais deux nous semblent particulièrement importantes :   

- sa syntaxe rend __la lecture de plusieurs conditions__ bien plus aisée    
- par défaut, __il ne renvoie pas NA s'il croise une valeur manquante__ dans la condition   

## Défintion de conditions multiples 

Pour __la première différence__, la syntaxe de `case_when` va permettre de __définir les différentes conditions__ et la valeur associée sur une ligne dédiée alors que __celle de `if_else` oblige à chaîner les appels à la fonction__. En fait, `case_when` a même été créé pour mettre de généraliser `if_else` à des multiples conditions puisqu'il est indiqué dans sa description de la page d'aide que c'est une fonction __permettant de vectoriser l'appel à plusieurs `if_else`__. Illustrons cela en codant des deux manières une variable égale à :  

- "cas 1" si groupe = "A" et var1 < 25 
- "cas 2" si groupe = "B" ou "C" et var1 >= 25 
- "cas 3" sinon

Le code avec les deux syntaxes est le suivant :  

```{r}
df <- df |> mutate(
  
  # syntaxe case_when
  cond_case = case_when(
    groupe == "A" & var1 < 25 ~ "cas 1",
    groupe %in% c("B", "C") & var1 >= 25 ~ "cas 2",
    .default = "cas 3"),
  
  # syntaxe if_else
  cond_ifelse = if_else(
    groupe == "A" & var1 < 25,
    "cas 1",
    if_else(
      groupe %in% c("B", "C") & var1 >= 25,
      "cas 2",
      "cas 3"))
  ) 
```

La syntaxe de case_when permet de __produire un code plus lisible et aéré__. À noter que si l'on ne définissait pas de valeur par défaut explicitement, on aurait à la place des valeurs manquantes.  

## Gestion des valeurs manquantes  

Pour __la seconde différence__, `case_when` considère les valeurs manquantes __comme une valeur à part entière__ alors que `if_else` __renvoie automatiquement une valeur manquante__ s'il trouve une valeur manquante dans la condition. Si l'on observe nos deux variables on constate en effet qu'elles ne sont pas toujours égales :  

```{r}
df |> head(10) |> 
  knitr::kable()
```
Ainsi, __lorsque la valeur de la variable `var1` est manquante__, la méthode `if_else` renvoie une valeur manquante alors que `case_when` lui donne la valeur "cas 3" car elle ne correspond pas aux deux premières conditions. Il faut donc __traiter explicitement les valeurs manquantes dans les conditions de `case_when` si l'on souhaite qu'elles ne soient pas prises en compte__.  

# Gestion des types facteur avec `case_when`   

La création d'une variable avec `case_when` doit __respecter le fait que la variable créée ait un type unique__. Cela peut poser problème lorsque l'on souhaite créer directement une variable facteur.  

## `.default` pour définir la valeur de base   

Le paramètre `.default` permet de définir la valeur que prend la variable lorsqu'aucune des conditions n'est respectée. Il remplace l'utilisation de la syntaxe `.TRUE ~ valeur` [depuis dplyr 1.1.0](https://cran.r-project.org/web/packages/dplyr/news/news.html). Il peut __correspondre à une valeur__, comme dans l'exemple précédent, __ou à une variable existante__. Il faut veiller à ce que __le type de la variable corresponde bien à celui des modalités définies précédemment__. En effet, on obtient sinon l'erreur suivante :  


```{r error=TRUE}
df |> mutate(
  statut_bis = case_when(
    is.na(var1) ~ FALSE, # modalité booléen
    .default = statut)) # variable facteur
```
Le message d'erreur nous indique bien l'impossibilité pour `case_when` de __combiner des valeurs booléennes__ (le `FALSE`) __et une variable facteur__ (la variable `statut` donnant la valeur par défaut).  

À noter qu'auparavant, `case_when` sortait également une erreur lorsqu'on définissait des modalités caractères et une variable facteur par défaut. Cela n'est plus le cas [depuis dplyr 1.1.0](https://cran.r-project.org/web/packages/dplyr/news/news.html), puisque `case_when` __transforme automatiquement les variables facteur en variable caractère__. Ainsi, le code suivant fonctionne :  

```{r}
df |> mutate(
  statut_bis = case_when(
    is.na(var1) ~ "inconnu", # modalité caractère
    .default = statut)) |> # variable facteur convertie automatiquement en caractère
  count(statut_bis) # affichage des modalités de statut_bis
```

## `.ptype` pour créer directement un facteur 

Il n'est ici pas possible de __définir directement un facteur et l'ordre de ses niveaux__, à moins de le faire dans une nouvelle instruction dédiée. C'est là qu'entre en jeu l'argument `.ptype` de la fonction `case_when`. Par défaut, le type de la variable est en effet __déduit des valeurs définies après les conditions__. L'argument `ptype` permet d'imposer un type spécifique __quand cela est compatible avec les expressions utilisées__. Dans notre exemple précédent, on peut ainsi spécifier que l'on souhaite une variable facteur en sortie, __à condition de bien en définir les niveaux__  :  

```{r}
df |> mutate(
  statut_bis = case_when(
    is.na(var1) ~ "inconnu", # modalité caractère
    .default = statut,
    .ptype = factor(levels = c("ok", "ko", "inconnu")))) |> 
  count(statut_bis) # affichage des modalités de statut_bis
```
On a ainsi pu définir notre variable facteur avec l'ordre des niveaux voulu directement dans `case_when`.  


