---
title: "Filtrage simultané sur plusieurs variables dans dplyr : présentation de `if_any` et `if_all`"
author: "Antoine"
date: "??/??/????"
output: 
  html_document:
    toc: true
    keep_md: true
---

```{r setup, include=FALSE}
knitr::opts_chunk$set(echo=FALSE)

library(dplyr)
library(ggplot2)
library(ggthemes)
```

Au début de l'année 2021, [la sortie de dplyr 1.0.4](https://www.tidyverse.org/blog/2021/02/dplyr-1-0-4-if-any/) consacre l'arrivée de deux petits nouveaux : `if_any` et `if_all`. Ces deux fonctions viennent notamment __compléter le verbe `across`__, qui avait été introduit quelques mois plus tôt dans dplyr 1.0.0, et [que nous avons déjà présenté dans un précédent article](https://blog.statoscop.fr/fonctionnement-et-performances-dacross-dans-dplyr.html).  
Ici nous vous proposons donc un rapide tour des possibilités offertes par ces fonctions. Nous commençons par montrer __comment ils peuvent être utilisées dans `filter()`__ pour filtrer les observations dynamiquement sur des conditions portant sur plusieurs variables à la fois. Puis nous montrons comment ils peuvent être avantageusement __utilisés dans des instructions `mutate()`__ pour créer de nouvelles variables à partir de plusieurs autres très simplement. 

[TOC]\  


# Syntaxe de if_any et if_all  

La syntaxe de ces deux verbes est exactement la même que celle d'`across()` :  

```{r echo=TRUE, eval=FALSE}
if_any(.cols, .fns, ...)
if_all(.cols, .fns, ...)
```

Comme pour `across`, __le paramètre `.cols` permet de sélectionner les variables__ sur lesquelles on souhaite appliquer notre filtre. Pour cela on utilise les méthodes du `tidyselect` :  
- `where(fn)` pour sélectionner les colonnes sur une condition (`where(is.numeric)` par exemple).  
- `starts_with(match)`, `ends_with(match)`, `contains(match)`, `matches(match)` pour sélectionner les variables sur une caractéristique de leur nom (`starts_with("v_")` par exemple).   
- `c(var1, var2, var3)`, `all_of(c("var1", "var2", "var3"))` ou `any_of(c("var1", "var2", "var3"))` pour sélectionner directement les variables par leur nom.   

Le __paramètre `.fns` permet de définir la fonction de filtrage__ sur les variables sélectionnées. Ce sera soit une fonction déjà existante (`is.na` par exemple), soit une fonction définie en par l'utilisateur en amont ou à la volée (avec la syntaxe `~ .x > 50` par exemple).   

Ces deux fonctions vont créer en sortie un vecteur booléen sur lequel on va pouvoir filtrer nos observations de deux façons :   

- avec `if_any` si la condition définie dans `.fns` est respectée pour au moins une des variables. Cela revient à __coder la condition pour chaque colonne avec l'opérateur ` | ` (`OU`).__   
- avec `if_all` si cette condition est respectée pour toutes les variables. Cela revient à __coder la condition pour chaque colonne avec l'opérateur ` & ` (`ET`).__ 

Voyons concrètement comment nous pouvons les utiliser dans deux cas distincts : __filtrer notre dataframe__ sur une conditions portant sur plusieurs variables à la fois et __créer une nouvelle variable en fonction des valeurs de plusieurs autres variables__.    

```{r include=FALSE}
# import des données  
library(tidyr)
stud_grades_brut <- read.csv("data/student_grades.csv")
stud_grades <- stud_grades_brut |> tidyr::pivot_wider(names_from = Course, values_from = Grade)
names(stud_grades) <- tolower(names(stud_grades))
names(stud_grades) <- gsub(" ", "_", names(stud_grades))

```

# Filtrer un dataframe avec if_any et if_all  

Pour __illustrer l'utilisation de ces deux verbes__, on s'appuie sur [des données Kaggle de notes d'étudiants à différentes matières](https://www.kaggle.com/datasets/simranjitkhehra/student-grades-dataset). On a modifié ces données pour avoir __une colonne pour chaque note de chaque matière__. Notre dataset `stud_grades` a maintenant ce format :  

```{r}
glimpse(stud_grades)
```

Les notes possibles sont "A", "B", "C", "D" et "F".   

On présente plusieurs opérations de filtrage qui peuvent être utiles dans notre exploration des données.  

## Repérer des valeurs en particulier avec `if_any`  

La première question que l'on peut se poser est de savoir s'il manque des informations dans notre dataset. `if_any` va nous permettre de renvoyer les lignes contenant __au moins une valeur manquante__ parmi les variables que l'on sélectionne :  

```{r echo=TRUE}
stud_grades |> 
  filter(if_any(c(math:physical_education), is.na)) |> 
  print()
```

On voit tout de suite que le dataframe ne contient pas de valeurs manquantes, d'une manière plus directe et élégante que de coder la condition `is.na(math) | is.na(science) | is.na(history) | is.na(english) | is.na(physical_education)`.   

Dans la même logique on pourrait vouloir identifier __les cas où des élèves ont reçu la note "F"__ :  

```{r echo=TRUE}
stud_grades |> 
  # On définit ici notre fonction "à la volée" avec ~ function(.x)
  filter(if_any(c(math:physical_education), ~ .x == "F")) |> 
  # on renvoie le nombre d'observations
  nrow()
```

On apprend ainsi que 6749 élèves sur 10 000 ont eu au moins un F à une des matières!  

## Repérer les très bons (ou les très mauvais) résultats avec `if_all`  

Avec `if_all`, on peut facilement repérer les excellents résultats en filtrant par exemple sur les élèves __ayant eu des "A" à toutes les matières__ :  

```{r echo=TRUE}
stud_grades |> 
  # notez qu'on sélectionne les mêmes colonnes que précédemment
  # avec une méthode différente
  filter(if_all(where(is.character), ~ .x == "A")) |> 
  print()
```
On voit ainsi directement que seulement deux élèves ont réussi cet exploit.  

On peut également __repérer tout de suite les élèves en difficulté__, en regardant par exemple ceux qui n'ont eu que des "F" à toutes les matières :  

```{r echo=TRUE}
stud_grades |> 
  filter(if_all(where(is.character), ~ .x == "F")) |> 
  print()
```

# Créer une variable synthétique avec `if_any` et `if_all` dans `case_when`  

On conclut cet article en vous montrant __comment profiter avantageusement de ces verbes dans une instruction `mutate()`__, dans le but par exemple de __créer une variable synthéthique__ qui prenne en compte l'ensemble de ces notes. Les modalités pourraient être les suivantes :  

- Facilités en sciences et en lettres (au moins B dans toutes ces matières)  
- Facilités en sciences, difficultés en lettres (au moins B en maths et science, C ou moins dans une matière littéraire)
- Facilités en lettres, difficultés en sciences (au moins B en histoire et anglais, C ou moins dans une matière scientifique)  
- Difficultés en lettres et sciences (jamais mieux que C dans aucune de ces 4 matières)   
- Difficultés surtout en sciences (jamais mieux que C dans une matière scientifique)   
- Difficultés surtout en lettres (jamais mieux que C dans une matière littéraire)   
- Résultats irréguliers (aucune des conditions précédentes : donc bons résultats dans seulement au moins une des matières scientifiques et littéraire)   

Ces conditions s'écrivent ainsi :  

```{r echo=TRUE}
stud_grades <- stud_grades |> 
  mutate(
    lvl_sc_lit = case_when(
      if_all(c(math:english), ~ .x %in% c("A", "B")) ~ "Facilités en sciences et en lettres",
      
      if_all(c(math, science), ~ .x %in% c("A", "B")) & 
               if_any(c(history, english), ~ .x %in% c("C", "D", "F")) ~ "Facilités en sciences, difficultés en lettres",
      
      if_all(c(history, english), ~ .x %in% c("A", "B")) & 
               if_any(c(math, science), ~ .x %in% c("C", "D", "F")) ~ "Facilités en lettres, difficultés en sciences",
      
      if_all(c(math:english), ~ .x %in% c("C", "D", "F")) ~ "Difficultés en lettres et sciences", 
      
      if_all(c(math, science), ~ .x %in% c("C", "D", "F")) & 
        if_any(c(history, english), ~ .x %in% c("A", "B")) ~ "Difficultés surtout en sciences", 
      
      if_all(c(history, english), ~ .x %in% c("C", "D", "F")) & 
        if_any(c(math, science), ~ .x %in% c("A", "B")) ~ "Difficultés surtout en lettres",
      
      TRUE ~ "Résultats irréguliers"))
```

On voit ainsi __qu'on peut combiner des conditions de `if_any` et `if_all` avec les `&` et `|`__, ce qui permet une grande flexibilité dans la création de nos conditions. On utilise également le paramètre `TRUE` de `case_when` pour tous les cas ne tombant dans aucune des conditions que nous avons imaginées, c'est à dire les élèves n'ayant pas de profil particulièrement littéraire ou scientifique mais plutôt des résultats très irréguliers dans les différentes matières. Voici comment se répartissent nos élèves dans cette nouvelle variable synthétique :     

```{r}
stud_grades |> 
  count(lvl_sc_lit)
```


C'est tout pour aujourd'hui! On espère que cette note vous permettra de mieux exploiter la puissance de ces deux petits verbes bien pratiques. Si vous avez besoin de [conseils en programmation pour la statistique et la data science](https://statoscop.fr), n'hésitez pas à continuer votre navigation sur notre site ou à nous suivre sur [BlueSky](https://bsky.app/profile/statoscop.fr) et [Linkedin](https://www.linkedin.com/company/statoscop).
